臺北高等行政法院判決　　　　　　　　　　　　　　　九十年度訴字第五二四三號
　　　　　　　　　　　　　　　.
　　原　　　告　甲○○
　　被　　　告　臺北市政府
　　代　表　人　乙○○市長）.
　　訴訟代理人　丁○○
　　　　　　　　丙○○
右當事人間因工商登記事件，原告不服經濟部中華民國九十年六月二十一日經（九○
）訴字第○九○○六三一四五一○號訴願決定，提起行政訴訟，本院判決如左：
　　主  文
原告之訴駁回。
訴訟費用由原告負擔。
　　事  實
一、事實概要：
    原告於民國八十九年十月十九日經被告核准於臺北市○○○路一○號一樓開設「
    戰略時空資訊坊」，並領有北市建商商號（八九）字第二三六一八九號營利事業
    登記證，登記營業項目為：「一、Ｅ６０５０１０電腦設備安裝業（限赴客戶現
    場作業）；二、Ｆ２０３０１０食品、飲料零售業；三、Ｆ２０９０３０玩具、
    娛樂用品零售業；四、Ｆ２１３０３０事務性機器設備零售業；五、Ｆ２１８０
    １０資訊軟體零售業；六、Ｉ６０１０１０租賃業（電腦軟硬體出租）；七、Ｉ
    ３０１０１０資訊軟體服務業；八、Ｉ３０１０２０資訊處理服務業；九、Ｉ３
    ０１０３０電子資訊供應服務業；十、ＩＸ１３０１０網路認證服務業；十一、
    ＩＺ９９９９０其他工商服務業（ＩＣ卡代售）。」分別於九十年一月十日、二
    月三日、二月二十一日經被告所屬警察局中正一分局（下稱中正一分局）派員查
    獲原告於前開地址經營登記範圍外以電腦裝置遊戲磁碟片、硬碟、光碟片或使用
    網際網路擷取遊戲軟體供人娛樂之業務，涉有違反商業登記法第八條第三項規定
    之情事，被告據該中正一分局之陳報，依商業登記法第三十三條第一項之規定，
    處原告新臺幣（下同）一萬元罰鍰，並命令其應即停止經營登記範圍外之業務。
    原告不服，提起訴願，遭決定駁回，遂向本院提起行政訴訟。
二、兩造聲明：
　(一)原告聲明：
    訴願決定及原處分均撤銷。
　(二)被告聲明：
    1.駁回原告之訴。
    2.訴訟費用由原告負擔。
三、兩造之爭點：原告是否於上開地址經營登記範圍外以電腦裝置遊戲磁碟片、硬碟
    、光碟片或使用網際網路擷取遊戲軟體供人娛樂之業務，有違反商業登記法第八
    條第三項規定，而應依商業登記法第三十三條第一項之規定處罰？
　(一)原告主張之理由：
　　1.政府立官設職各有所司，不能越俎代庖，以免管轄失序，本件由警察查察營業
　　　，工商管理權責單位，未派人到場查證，警方筆錄漏未載明相對人即原告陳述
　　　意見，其過程顯未給予答辯機會，不符程序正義，亦違反行政程序法。
　　2.俗稱「網咖」營業模式，全省各地縣市政府以不同營業項目規範，寬嚴不一，
      本件被告係以Ｊ７９９９９０其他娛樂業認為合法，經濟部於九十年三月二十
      一日公告全國統一以新增Ｊ７０１０７０資訊休閒服務業為規範，即自九十年
      三月二十一日起網咖業須登記資訊休閒服務業之營業項目始合法，被告亦無例
      外。所以自九十年三月二十一日起若以其他娛樂業營業項目經營網咖，也屬違
      法，原處分於九十年三月二十日發文，原告於九十年四月間收到，原處分所依
      據之法令已變更，原告不服提出訴願，迄今原處分尚未生效確定，故以不適法
      之法令，不合法事由為原處分依據，自是可議。
　(二)被告主張之理由：
    1.依行政程序法第十九條規定：「為發揮共同一體之行政機能，應於其權限範圍
      內互相協助。．．得向無隸屬關係之其他機關請求協助．．。」警察機關為維
      護公共安全、保護青少年等對於特定之營業場所實施臨檢勤務，係為保障公共
      場所消費者之安全，絕非原告所稱警察不務正業。又警察機關非商業之主管機
      關，其實施上開之臨檢勤務時，就商業之部分並未有作成行政處分之權利，故
      其僅將該營業場所之實際營業情形直接載明於臨檢紀錄表，移請主管機關依權
      責辦理，客觀之事實與相對人有無陳述意見並無相干。有關原告訴稱未予其陳
      述意見乙節，查行政程序法第一百零二條雖規定行政機關作成限制或剝奪人民
      自由或權利之行政處分時，應給相對人陳述意見之機會。但法規另有規定者，
      從其規定。該法第一百零三條復規定不予陳述意見之例外規定，本案即符合該
      法條例外規定之第五款：「行政處分所規定之事實，客觀上明白足以確認者。
      」是被告依據警察局臨檢紀錄表之內容所載之事項，客觀上足以確認原告經營
      登記範圍以外之業務，自無不當，亦未違反行政程序法。
    2.原告所經營商號設立登記日期為八十九年十月十九日，奉准經營資訊軟體服務
      業、電子資訊供應服務業等十一項業務，因經營登記範圍以外之其他娛樂業（
      利用電腦功能以磁碟、光碟供人遊戲娛樂業；利用電腦擷取網際網路供人遊戲
      ），有警察局之臨檢紀錄表可稽，違反商業登記法第八條第三項規定，被告依
      同法第三十三條第一項規定裁罰，自屬適當。復查經濟部九十年三月二十日公
      告增列「Ｊ７０１０７０資訊休閒服務業」，僅係將「Ｊ７９９９９０其他娛
      樂業」整併歸屬，原告實際所經營之行業不論是先前經濟部訂定之「Ｊ７９９
      ９９０其他娛樂業」或是「Ｊ７０１０７０資訊休閒服務業」，皆非原告所經
      核准登記之經營項目。
　　理  由
一、原告於八十九年十月十九日經被告核准於臺北市○○○路一○號一樓開設「戰略
    時空資訊坊」，並領有北市建商商號（八九）字第二三六一八九號營利事業登記
    證，登記營業項目為：「一、Ｅ６０５０１０電腦設備安裝業（限赴客戶現場作
    業）；二、Ｆ２０３０１０食品、飲料零售業；三、Ｆ２０９０３０玩具、娛樂
    用品零售業；四、Ｆ２１３０３０事務性機器設備零售業；五、Ｆ２１８０１０
    資訊軟體零售業；六、Ｉ６０１０１０租賃業（電腦軟硬體出租）；七、Ｉ３０
    １０１０資訊軟體服務業；八、Ｉ３０１０２０資訊處理服務業；九、Ｉ３０１
    ０３０電子資訊供應服務業；十、ＩＸ１３０１０網路認證服務業；十一、ＩＺ
    ９９９９０其他工商服務業（ＩＣ卡代售）。」分別於九十年一月十日、二月三
    日、二月二十一日經中正一分局派員查獲原告於前開地址經營登記範圍外以電腦
    裝置遊戲磁碟片、硬碟、光碟片或使用網際網路擷取遊戲軟體供人娛樂之業務，
    涉有違反商業登記法第八條第三項規定之情事，被告據該中正一分局之陳報，依
    商業登記法第三十三條第一項之規定，處原告一萬元罰鍰，並命令其應即停止經
    營登記範圍外之業務。原告不服，提起訴願，遭決定駁回之事實，有卷附臺北市
    政府營利事業登記、中正一分局臨檢記錄表三份、九十年三月二十日府建商字第
    九○○二六五九七○○號處分書及九十年六月二十一日經（九○）訴字第○九○
    ○六三一四五一○號訴願決定書可證，堪信為真實。本件爭點應為原告是否於上
    開地址經營登記範圍外以電腦裝置遊戲磁碟片、硬碟、光碟片或使用網際網路擷
    取遊戲軟體供人娛樂之業務，有違反商業登記法第八條第三項規定，而應依商業
    登記法第三十三條第一項之規定處罰？
二、按商業不得經營其登記範圍以外之業務；違反第八條第三項規定者，其商業負責
    人處一萬元以上三萬元以下罰鍰，並由主管機關命令停止其經營登記範圍外之業
    務。商業登記法第八條第三項、第三十三條第一項分別定有明文。查原告開設之
    「戰略時空資訊坊」，分別於九十年一月十日、二月三日、二月二十一日經中正
    一分局派員查獲，原告於前開地址提供網際網路供顧客上網聊天、擷取資料或擷
    取遊戲軟體（戰慄時空遊戲）供人打玩娛樂，或由原告提供遊戲軟體供人打玩，
    有經營登記範圍外之業務之事實，有中正一分局臨檢記錄表三份可證，原告雖主
    張本件由警察查察營業，工商管理權責單位，未派人到場查證，警方筆錄漏未載
    明原告陳述意見，其過程顯未給予答辯機會，不符程序正義，亦違反行政程序法
    云云。但查上開臨檢紀錄表係警察機關依法執行臨檢勤務所為之紀錄，而非作成
    限制或剝奪人民自由或權利之行政處分，其記錄之事實，均經原告現場負責人簽
    名確認，縱無被告工商管理權責單位會同到場查證，亦非不得作為認定事實之證
    據。至未予原告答辯部分，查警察機關因非商業之主管機關，其實施上開之臨檢
    勤務時，就商業之部分並未有作成行政處分之權利，故其僅將該營業場所之實際
    營業情形直接載明於臨檢紀錄表，並經現場負責人簽名確認後移請主管機關依權
    責辦理，依法並無不合，與行政程序法第一百零二條規定行政機關作成限制或剝
    奪人民自由或權利之行政處分時，應給相對人陳述意見之機會，究屬不同，自不
    能以上開臨檢紀錄表未經原告答辯，即指為違法。又依行政程序法第一百零三條
    第五款規定，行政處分所規定之事實，客觀上明白足以確認者，行政機關得不給
    予陳述意見之機會。被告以本件依據警察局臨檢紀錄表之內容所載之事項，客觀
    上已足以確認原告經營登記範圍以外之業務，而於作成行政處分前未予原告答辯
    之機會，亦無違反行政程序法，原告上開主張非屬可採。從而原告於前開時地經
    營登記範圍外以網際網路供顧客上網聊天、擷取資料或擷取遊戲軟體（戰慄時空
    遊戲）供人打玩娛樂，或由原告提供遊戲軟體供人打玩之業務之事實堪以認定。
三、查提供電腦供不特定人進行網際連線上網擷取遊戲軟體或由原告提供遊戲軟體供
    人打玩，已有娛樂之性質，且不在原告申請營業登記範圍，被告以原告未經核准
    擅自經營其他娛樂（以電腦裝置遊戲磁碟片、硬碟、光碟或使用網際網路擷取遊
    戲軟體供人娛樂）之業務，違反商業登記法第八條第三項，依同法第三十三條第
    一項規定予以罰鍰處分，並命令其應即停止經營登記範圍外之業務，於法並無不
    合。雖原告另主張經濟部於九十年三月二十一日公告全國統一以新增Ｊ７０１０
    ７０資訊休閒服務業，自九十年三月二十一日起「網咖業」須登記資訊休閒服務
    業之營項始合法云云。但查經濟部九十年三月二十日公告增列「Ｊ７０１０７０
    資訊休閒服務業」，僅係將「Ｊ７９９９９０其他娛樂業」整併歸屬，原告上述
    實際所經營之業務，無論係先前經濟部訂定之「Ｊ７９９９９０其他娛樂業」或
    是其後「Ｊ７０１０７０資訊休閒服務業」，皆非原告所經核准登記之經營項目
    ，上開營利事業登記營業項目之公司行號業別調整歸併，並非據以處罰原告法律
    已有變更，均不能作為原告有利之判斷。綜上所述，原告訴請撤銷訴願決定及原
    處分為無理由，應予駁回。
據上論結，本件原告之訴為無理由，爰依行政訴訟法第九十八條第三項前段，判決如
主文。
中　　華　　民　　國　　　九十一　　年　　　六　　　　月　　　十三　　　日
                      臺 北 高 等 行 政 法 院   第 四 庭
                                         審 判 長 法  官　姜素娥
                                                  法  官　林文舟
                                                  法  官　陳國成
右為正本係照原本作成。
如不服本判決，應於送達後二十日內，向本院提出上訴狀並表明上訴理由，如於本判
決宣示後送達前提起上訴者，應於判決送達後二十日內補提上訴理由書（須按他造人
數附繕本）。
中　　華　　民　　國　　　九十一　　年　　　六　　　　月　　　十三　　　日
            　　　　　　　　　　　　　　  　      書記官  王英傑
